最　高　行　政　法　院　判　決
　　　　　　　　　　　　　　　　　　 94年度判字第01644號
上　訴　人　震營企業股份有限公司
代　表　人　乙○○
　　　　　　　　　　　　　送達代收人　吳怡諒
　　　　　　　　　　　　　金區○○○路211號15樓之2
被 上訴 人　財政部高雄市國稅局
代　表　人　甲○○
上列當事人間因營利事業所得稅事件，上訴人對於中華民國93年
3月11日高雄高等行政法院92年度訴字第1289號判決，提起上訴
。本院判決如下：
    主  文
上訴駁回。
上訴審訴訟費用由上訴人負擔。
    理  由
一、緣上訴人於91年度辦理減資彌補虧損，向股東收回註銷原依
    民國88年12月31日修正公布前促進產業升級條例（下稱修正
    前促產條例）第16條規定發行之86年度增資緩課股票共計
    1,616,246股，股票面額共計新臺幣（下同）16,162,460元
    。上訴人以該減資收回緩課股票之實際轉讓價格為零元，符
    合修正前促產條例第16條第1項但書之規定，乃於92年7月29
    日向被上訴人申請作成准予免申報「緩課股票轉讓所得申報
    憑單」之處分。經被上訴人92年8月4日以財高國稅審二字第
    0920058303號函復上訴人略以：依財政部92年5月14日台財
    稅字第0920453163號函釋意旨，仍應以收回緩課股票面額計
    算股東營利所得，填報股東該減資收回緩課股票年度之「緩
    課股票轉讓所得申報憑單」，以利稽徵機關歸課股東所得稅
    等語。上訴人不服，提起訴願，經遭決定不受理，乃循序提
    起行政訴訟。
二、本件上訴人主張：
（一）對於被減資收回緩課股票用以彌補虧損之股東而言，其租
      稅負擔能力與出售緩課股票者相較，顯不相當，依不同事
      務為不同處理之法理，應予不同之租稅待遇。再者，公司
      淨值不因減資而改變，故經銷除之緩課股票面額價值將由
      剩餘未被銷除之緩課股票吸收，股東日後出售所持剩餘股
      票，其出售價值包括減資時被銷除之股票面額，如此將造
      成同一被收回註銷之鍰課股票面額分別於「減資時」及「
      剩餘未被銷除之緩課股票出售時」各課徵一次所得稅，顯
      有重覆課稅之違法。
（二）修正前促產條例第16條所受之租稅獎勵等同於已廢止之獎
      勵投資條例第10條之規定，是依財政部69年8月6日台財第
      36507號函所示，公司辦理減資彌補虧損所收回之緩課股
      票，股東應無所得課稅之問題。
（三）上訴人為公開發行公司，依憲法第19條及第7條法理，類
      推證券交易法第28條第1項之規定，上訴人並未支付代價
      給股東，即實際收回（轉讓）該緩課股票之價格為零，則
      依修正前促產條例第16條第1項後段規定，上訴人股東股
      利所得為零，是上訴人不需申報緩課股票轉讓所得申報憑
      單，原判決認上訴人應申報，再由稅務機關依上訴人申報
      資料審查緩課股票實際轉讓價格及計算方式之見解，有判
      決違背法令；又其未就股東所得為零元作出判決，亦有判
      決不備理由或理由矛盾之違法。
三、被上訴人於本審未為答辯。
四、原審斟酌全辯論意旨及調查證據之結果以：
（一）依被上訴人92年8月4日財高國稅審二字第0920058303號函
      意旨觀之，該函文已明白表示公司收回註銷緩課股票，應
      以股票面額而非實際轉讓價格計算股東營利所得，並填報
      該減資收回緩課股票年度之「緩課股票轉讓所得申報憑單
      」，其含有駁回上訴人申請免申報「緩課股票轉讓所得申
      報憑單」之意，並有引申上訴人有無是項申報義務之法律
      效果，難謂非為行政處分。
（二）依修正前促產條例第16條第1項及修正前促產條例施行細
      則第36條規定，原取得緩課股票之股東，於取得年度固得
      免予計入股東所得課稅，惟此項租稅優惠，並非准許其就
      股票之取得不予課稅，而是針對取得因增資配發股票之股
      東給予「延緩所得計入時點」之優惠，核其本旨乃為鼓勵
      公司將累積未分配之盈餘，以發行新股之方式來取代發放
      現金，俾使公司之資金充裕，並得運用於增置機器設備等
      用途，健全公司之財物結構。因此，當緩課股票之緩課原
      因已不存在時，依財政部81年5月9日台財稅第810787139
      號函釋意旨，該公司自應於辦理股票移轉、過戶之次月10
      日前向所在地稽徵機關申報緩課股票轉讓所得申報憑單。
      再者，公司辦理減資收回緩課股票，核屬股票轉讓之性質
      。是上訴人於辦理減資收回系爭緩課股票後，自仍應填載
      該減資收回緩課股票年度之「緩課股票轉讓所得申報憑單
      」，向公司所在地之稅捐稽徵機關申報。至緩課股票實際
      轉讓價格究為多少及應如何計算等問題，則由稅捐稽徵機
      關依據上訴人之申報資料審查而後定，自不得由上訴人預
      先請求被上訴人作成准予「免申報緩課股票轉讓所得申報
      憑單」之處分，而不予申報。準此，上訴人既無請求被上
      訴人作成「免申報緩課股票轉讓所得申報憑單」之公法請
      求權，則被上訴人原處分就上訴人上開申請予以拒絕，即
      難認為有損害上訴人之權利。是上訴人起訴指摘原處分違
      法，並請求判決被上訴人對於上訴人92年7月23日申請免
      填報「緩課股票轉讓所得申報憑單」，應作成准予免申報
      之處分，即屬欠缺權利保護之要件，應不予准許。
（三）上訴人於93年3月9日另行補具言詞辯論狀，追加訴之聲明
      ，惟上開訴狀係於本案言詞辯論終結後始行提出，原審法
      院對其追加備位聲明部分，無權加以審酌。從而，被上訴
      人否准上訴人就系爭緩課股票請求准予免申報緩課股票轉
      讓所得申報憑單之申請，依法並無違誤，乃判決駁回上訴
      人在原審之訴。
五、本院按：
（一）人民因中央或地方機關對其依法申請之案件，予以駁回，
      認為其權利或法律上利益受違法損害者，經依訴願程序後
      ，得向高等行政法院提起請求該機關應為行政處分或應為
      特定內容之行政處分之訴訟。行政訴訟法第五條第二項定
      有明文。所稱依法聲請指依法律、法規命令、自治條例或
      行政規則規定特定人有申請權，或法令上雖未規定申請權
      但制度上預定有申請權者，始足當之。又依司法院大法官
      釋字第537號解釋，租稅稽徵程序，稅捐稽徵機關雖依職
      權調查原則而進行，惟有關課稅要件事實，多發生於納稅
      義務人所得支配之範圍，稅捐稽徵機關掌握困難，為貫徹
      公平合法課稅之目的，因而課納稅義務人申報協力義務。
（二）本件上訴人係向被上訴人申請就其92年7月23日申請之免
      填報「緩課股票轉讓所得申報憑單」事件，作成准予免申
      報之處分。惟查依修正前促進產業升級條例第16條第1項
      及修正前同條例施行細則第46條第2項之規定，上訴人應
      將有關資料申報所在地稅捐稽徵機關，此項規定係課予上
      訴人申報之協力義務，上訴人並無請求免予申報之請求權
      ，依前述說明，其請求被上訴人應作成准予免申報之處分
      ，自與行政訴訟法第5條第2項所定依法申請之要件並不相
      符，不應准許。至上訴意旨有關申報股票價格應為零元，
      股東無所得，應可免申報一節，惟法規規定上訴人應申報
      ，目的在掌握股東之正確納稅資料，此與股東營利所得之
      申報義務，兩者申報義務之主體不同，自不能以股東有無
      營利所得，據以免除上訴人之申報義務，其主張並無可採
      。從而，原審以緩課股票實際轉讓價格究為多少及應如何
      計算等問題，則由稅捐稽徵機關依據上訴人之申報資料審
      查而後定，自不得由上訴人預先請求被上訴人作成准予「
      免申報緩課股票轉讓所得申報憑單」之處分，而不予申報
      。經核並無判決不備理由或理由矛盾之情事。
（三）原判決經核無違誤。原判決已詳敘其認定事實之證據及依
      據，上訴意旨，猶執前詞，就原審取捨證據，認定事實之
      職權行使，指摘原判決未當，聲明廢棄，非有理由，應予
      駁回。
據上論結，本件上訴為無理由，爰依行政訴訟法第255條第1項、
第98條第3項前段，判決如主文。
中　　華　　民　　國　　94　　年　　10　　月　　27　　日
                  第六庭審判長法  官　張　登　科
                              法  官　陳  秀  美
                              法  官　簡　朝　振
                              法  官　葉　百　修
                              法  官　藍　獻　林
以  上  正  本  證  明  與  原  本  無  異
中　　華　　民　　國　　94　　年　　10　　月　　28　　日
　　　　　　　　　　　　　　　書記官　伍　榮　陞
